【裁判字號】    99,交聲,3159
【裁判日期】    990823
【裁判案由】    聲明異議
【裁判全文】
臺灣臺中地方法院交通事件裁定        99年度交聲字第3159號
原處分機關  交通部公路總局臺中區監理所臺中市監理站
異  議  人
即受處分人  甲○○
上列受處分人因違反道路交通管理處罰條例案件，對於交通部公
路總局臺中區監理所豐原監理站九十八年八月九日所為之處分（
裁監稽違字第裁六一─ＨＤ0000000號裁決書），聲明異
議，本院裁定如下：
    主  文
原處分關於罰鍰新臺幣肆萬伍仟元部分撤銷。
上開撤銷部分，不罰。
    理  由
一、原處分意旨略以：異議人即受處分人甲○○於九十八年五月
    十一日十九時四十四分許，駕駛車牌號碼：ＰＸ三－一六０
    號重機車，在大里市○○路○段、東榮路口處，因「Ａ２事
    故駕駛自摔受傷，無其他人受傷，經抽血值為二五三．七七
    ＭＧ／ＤＬ，換算吐氣一．二六毫克」違規，經警依道路交
    通管理處罰條例第三十五條第一項第一款規定舉發。本案緩
    起訴一年期間業已期滿，本所遂於九十九年八月九日依照違
    規事實以裁監稽違字第裁六一─ＨＤ0000000號裁決
    書，依道路交通管理處罰條例第三十五條第一項第一款對異
    議人裁處罰鍰新臺幣（下同）四萬五千元整，吊扣駕駛執照
    十二個月，施以道安講習（本案已執行吊扣駕駛執照、簽收
    道安講習單），等語。
二、異議意旨略以：緩起訴已期滿，申請一罪不二罰，監理單位
    方面罰鍰，請予以免罰等語。
三、經查：
（一）按汽車駕駛人，駕駛汽車經測試檢定有酒精濃度超過規定
      標準者，處一萬五千元以上六萬元以下罰鍰，並當場移置
      保管其車輛及吊扣其駕駛執照一年；汽車駕駛人經依第一
      項規定吊扣駕駛執照，並於吊扣期間再有第一項情形者，
      處六萬元罰鍰，並當場移置保管該汽車及吊銷其駕駛執照
      ；汽車駕駛人有飲用酒類後其吐氣所含酒精濃度超過每公
      升○點二五毫克以上者，不得駕車；汽車駕駛人，因違反
      本條例及道路交通安全規則之規定，受吊扣或吊銷駕駛執
      照處分時，吊扣或吊銷其持有各級車類之駕駛執照，道路
      交通管理處罰條例第三十五條第一項第一款、同條第三項
      、第六十八條、道路交通安全規則第一百十四條第二款與
      違反道路交通管理事件統一裁罰標準表分別定有明文。次
      按九十四年二月五日公布，九十五年二月五日施行之行政
      罰法第二十六條規定，「一行為同時觸犯刑事法律及違反
      行政法上義務規定者，依刑事法律處罰之。但其行為應處
      以其他種類行政罰或得沒入之物而未經法院宣告沒收者，
      亦得裁處之。前項行為如經不起訴處分或為無罪、免訴、
      不受理、不付審理之裁判確定者，得依違反行政法上義務
      規定裁處之。」即所謂一事不二罰原則，探究其立法目的
      ，無非以一行為同時觸犯刑事法律及違反行政法上義務規
      定時，由於刑罰與行政罰同屬不法行為之制裁，而刑罰之
      懲罰作用較強，依刑事法律處罰即足資警惕，實無一事二
      罰再處行政罰之必要，但罰鍰以外之沒入或其他種類行政
      罰，因兼具維護公共秩序之作用，為達行政目的，行政機
      關仍得併予裁處。而緩起訴處分並附條件為捐款命令乃刑
      事處分，行政機關即不得對同一行為再課以行政罰鍰（臺
      灣高等法院暨所屬法院九十六年法律座談會刑事類提案第
      三六號研討結果參照）。
（二）受處分人於上開時、地，駕駛前揭重機車，因「Ａ２事故
      駕駛自摔受傷，無其他人受傷，經抽血檢值為二五三．七
      七ＭＧ／ＤＬ，換算吐氣一．二六毫克」違規，為警以其
      違反道路交通管理處罰條例第三十五條第一項第一款規定
      ，以中縣警交字第ＨＤ0000000號舉發違反道路交
      通管理事件通知單當場開單告發等事實，為受處分人所自
      承，且有舉發違反道路交通管理事件通知單影本一紙在卷
      可憑。惟受處分人關於前揭違規事實，業經臺灣臺中地方
      法院檢察署檢察官，以九十八年度偵字第一五八九六號緩
      起訴處分，緩起訴期間為一年，受處分人應於收受檢察官
      執行緩起訴處分命令通知書之日起一個月內，向社團法人
      臺中市圓愛全人關懷協會支付二萬五千元。另於緩起訴期
      間起算日起，至緩起訴期間屆滿日前之二個月止，參加本
      屬所舉辦之法治教育一場次，且應於緩起訴確定後依觀護
      人之指定，按時至本署報到，接受相關規定說明。受處分
      人業已於九十八年七月三十日支付社團法人臺中市圓愛全
      人關懷協會二萬五千元，並已參加臺中地方法院檢察署所
      舉辦法治教育一場，且按時報到接受相關規定說明，此有
      社團法人臺中市圓愛全人關懷中心收據及臺灣臺中地方法
      院檢察署檢察官執行緩起訴處分命令通知書（均為影本）
      各一紙附卷可稽，並已履行結案，未經撤銷緩起訴處分等
      情，亦有臺灣高等法院被告前案紀錄表一份在卷可證。
（三）按刑事訴訟法第二百五十三條之二規定，命被告為金錢給
      付、提供義務勞務或處遇措施，應得被告之同意，無非以
      該等負擔涉及被告之財產權之侵害及其人身自由之拘束，
      且產生未經裁判即終局處理案件之實質效果，自應考慮被
      告之意願。是上開金錢給付、參加法治教育等各種拘束，
      雖形式上均非屬刑罰性質，仍對行為人產生實質上制裁之
      效果，並對行為人財產、自由、尊嚴等權利產生不利影響
      ，而由除金錢給付部份外，其餘種類負擔均未能以金錢量
      化觀之，倘被告就同一行為所受緩起訴負擔並非金錢給付
      ，固無從與行政罰鍰之金錢給付相衡量，然由前揭被告因
      緩起訴處分所遭受之不利益觀之，緩起訴處分即難與不起
      訴處分等量齊觀。從而，受處分人已因上開緩起訴處分而
      應給付一定金錢及參加法治教育並依觀護人指定按時報到
      ，主觀而言即具有強制性、懲罰性甚明。而受處分人經由
      緩起訴處分條件之履行，使其免於遭檢察官發動起訴程序
      ，應認具有替代刑罰之效果，廣義而言，即屬前揭所稱之
      「實質刑事法律處罰」，而有行政罰法第二十六條第一項
      「一事不二罰」規定之適用。原處分機關以檢察官為緩起
      訴處分時命被告所為之指示及課予之負擔，乃屬一種特殊
      之處遇措施，並非「刑罰」，而認本件並無一事不二罰適
      用之問題，原處分機關仍得就受處分人違反行政法上義務
      裁罰之，容有未洽，另受處分人因緩起訴處分所給付之對
      價並非僅二萬五千元之捐款，尚須參加法治教育及遵照觀
      護人指示，且檢察官既認本件受處分人緩起訴之期間一年
      ，並命被告捐款及參加法治教育，認受處分人應知所警惕
      ，無再犯之虞，對於公共利益之維護已無礙，自無再另處
      以捐款與原處分罰鍰差額之必要，併此敘明。
 四、綜上，本件受處分人之聲明異議為有理由，自應由本院將
     原處分中關於罰鍰四萬五千元部份撤銷，並自為裁定如主
     文第二項對受處分人上開撤銷部分為不罰之諭知，以資適
     法。至原處分機關另裁處受處分人吊扣駕照十二個月及施
     行道安講習部分，於法並無違背，且依受處分人聲明異議
     意旨，亦僅就原處分機關所處罰鍰部分請求撤銷，此部分
     之處分自非屬本院應予審究之範圍，併此敘明。
據上論斷，應依道路交通管理處罰條例第八十七條第二項，道路
交通案件處理辦法第二十條前段，裁定如主文。
中    華    民    國    99    年    8     月    23    日
                          交通法庭 法  官  郭書豪
以上正本證明與原本無異。
如不服本裁定，應於收受送達後5日內向本院提出抗告狀。（應
附繕本）
                                   書記官  陳美虹
中    華    民    國    99    年    8     月    23    日

司法院資訊處製作；財團法人民間司法改革基金會備份。
